【裁判字號】    89,訴,165
【裁判日期】    900328
【裁判案由】    
【裁判全文】
臺灣臺東地方法院民事判決  八十九年度訴字第一六五號
    原      告  丙○○
    訴訟代理人  劉輝瑞律師
    被      告  乙○○
                甲○○
                            八.
    共      同
    訴訟代理人  吳漢成律師
右當事人間請求返還價金事件，本院判決如左：
    主    文
原告之訴及假執行之聲請均駁回。
訴訟費用由原告負擔。
    事    實
甲、原告方面：
一、聲明：被告應給付原告新台幣（下同）四百二十萬元及自民國八十二年四月一日
    起至清償日止，按年息百分之五計算之利息，原告並願供擔保，請准宣告假執行
    。
二、陳述：兩造於八十二年四月一日訂立契約，由被告讓與坐落如附表示所示土地（
    下稱系爭土地）之耕作權予原告，約定價金四百二十萬元並已付清，詎日前訴外
    人張哲祥向鈞院以八十九年訴字第九十二號起訴請求原告返還如附表編號三之系
    爭土地，並經判決在案，此外其餘系爭土地亦均屬他人所有，故被告根本無耕作
    權。而依兩造所訂之讓渡書載明讓渡條件如八十一年七月三十一日之讓渡契約，
    而該讓渡契約第五條明訂如被告違約時，應將所收價金加一倍賠償原告，以作為
    違約金，惟原告為和諧起見，願僅請求如聲明所示金額；如此違約金請求不成，
    則因被告依讓渡契約第三條保證買賣標的物之品質，原告依法亦得請求債務不履
    行之損害賠償；若本件買賣標的並非權利而係單純之占有，則買賣無效，原告亦
    得依民法第一百十三條規定請求返還價金以回復原狀，況原告與被告間之買賣契
    約，土地應有一點八四二五公頃，但實際只有零點六八○五公頃，爰起訴請求判
    決如聲明所示。
三、對被告抗辯所為之陳述：
（一）被告先於八十一年七月三十一日向顏文昌受讓系爭土地之耕作權，介紹人為訴
      外人張俊龍、蕭錦泉而非原告。又被告甲○○為原告外甥，訴外人顏文昌亦認
      識原告，故被告將錢匯入原告戶頭，訴外人顏文昌再向原告拿，純係協助被告
      匯轉價金及予背書保證，並無收受佣金之事，且原告縱曾參與被告與訴外人顏
      文昌之買賣，亦僅知道系爭土地為河川地，而不知其中之權利瑕疵。
（二）嗣被告於八十二年四月一日將上開標的轉讓予原告，係直接買賣，至訴外人黃
      賢隆係原告女婿，與原告共同出資購地，故由其匯款予被告，惟訴外人黃賢隆
      非契約當事人。
（三）原告向被告買受系爭土地之耕作權時，約定所受讓之標的權利與被告向顏文昌
      受讓者同，故原告為因應訴外人張哲祥之訴訟而請被告補具之讓渡書內容與事
      實並無不符。
（四）契約第三條已免除原告明知權利瑕疵之責任，故被告仍應負權利瑕疵擔保責任
      。
四、證據：提出讓渡書、讓渡契約、實測圖各一份、土地登記簿謄本四份（均為影本
    ），並聲請訊問證人黃賢隆、顏文昌、蕭錦泉。
乙、被告方面：
一、聲明：駁回原告之訴及假執行之聲請，如受不利判決，願供擔保，請准免為假執
    行。
二、陳述：原告與被告甲○○係親戚，系爭土地之耕作權係原告於八十一年七月三十
    一日介紹被告向訴外人顏文昌買受而簽訂讓渡契約，價金為一百七十萬元，當日
    被告即交付面額一百萬元之支票予訴外人顏文昌，因原告與訴外人蕭錦泉為仲介
    人，故在支票上背書，八十一年八月三日被告再匯尾款七十萬元加仲介費四萬元
    予原告。迨至八十二年三月間，原告再告知被告稱有人願以四百二十萬元購買系
    爭土地之耕作權，被告同意後，於八十二年四月一日收到訴外人即原告女婿黃賢
    隆自台東市信用合作社匯入被告甲○○台中中小企銀田中分行帳戶之四百二十萬
    元，並將系爭土地地上物點交予原告。八十九年六月初，原告前往被告住處稱訴
    外人張哲祥提起交還系爭土地之民事訴訟，因其手中無證據資料，請被告補簽讓
    渡書後，原告竟以此未註明日期之讓渡書為證據提起本件訴訟，是原告係以詐欺
    之行為使被告簽下讓渡書，爰撤銷之。原告於八十一年時既為系爭土地耕作權買
    賣之仲介人，應明知系爭土地上之權利是否有瑕疵，況被告與訴外人顏文昌間之
    讓渡契約上有關系爭土地之記載僅為「台東仁愛國小後面五百公尺河川地、台段
    編一二號六筆」等語，更可證明買賣標的無明確權利來源，此事實應為原告所明
    知，故縱兩造間有買賣契約，亦因原告於契約成立時，知有權利瑕疵而不得要求
    被告負擔保之責。至原告契約無效之主張，被告認為違反誠信原則，且原告此部
    分之損害賠償請求權亦已罹於二年時效。
三、證據：提出臺灣省政府糧食局申購稻穀聯單、臺灣省臺東農田水利會征收單、匯
    款認證書暨申請書、支票、入戶電匯通知單各一份（均為影本），並聲請訊問證
    人盧清華。
丙、本院依職權履勘現場，並囑託台東縣台東地政事務所測量人員測量，製有勘驗筆
    錄及土地複丈成果圖附卷。
    理    由
一、原告起訴主張，兩造於八十二年四月一日訂立契約，由被告讓與系爭土地之耕作
    權予原告，約定價金四百二十萬元並已付清，詎日前訴外人張哲祥向鈞院以八十
    九年訴字第九十二號起訴請求原告返還如附表編號三之系爭土地，並經判決在案
    ，此外其餘系爭土地亦均屬他人所有，故被告根本無耕作權。而依兩造所訂之讓
    渡書載明讓渡條件如八十一年七月三十一日之讓渡契約，而該讓渡契約第五條明
    訂如被告違約時，應將所收價金加一倍賠償原告，以作為違約金，惟原告為和諧
    起見，願僅請求如聲明所示金額；如此違約金請求不成，則因被告依讓渡契約第
    三條保證買賣標的物之品質，原告依法亦得請求債務不履行之損害賠償；若本件
    買賣標的並非權利而係單純之占有，則買賣無效，原告亦得依民法第一百十三條
    規定請求返還價金以回復原狀，況原告與被告間之買賣契約，土地應有一點八四
    二五公頃，但實際只有零點六八○五公頃，爰起訴請求判決如聲明所示等語。被
    告則以：系爭土地之耕作權係原告於八十一年七月三十一日介紹被告向訴外人顏
    文昌買受而簽訂讓渡契約，價金為一百七十萬元，當日被告即交付面額一百萬元
    之支票予訴外人顏文昌，因原告與訴外人蕭錦泉為仲介人，故在支票上背書；八
    十一年八月三日被告再匯尾款七十萬元加仲介費四萬元予原告。迨至八十二年三
    月間，原告再告知被告稱有人願以四百二十萬元購買系爭土地之耕作權，被告同
    意後，於八十二年四月一日收到訴外人即原告女婿黃賢隆自台東市信用合作社匯
    入被告甲○○台中中小企銀田中分行帳戶之四百二十萬元，並將系爭土地地上物
    點交予原告。八十九年六月初，原告前往被告住處稱訴外人張哲祥提起交還系爭
    土地之民事訴訟，因其手中無證據資料，請被告補簽讓渡書後，原告竟以此未註
    明日期之讓渡書為證據提起本件訴訟，是原告係以詐欺之行為使被告簽下讓渡書
    ，爰撤銷之。原告於八十一年時既為系爭土地耕作權買賣之仲介人，應明知系爭
    土地上之權利是否有瑕疵，況被告與訴外人顏文昌間之讓渡契約上有關系爭土地
    之記載僅為「台東仁愛國小後面五百公尺河川地、台段編一二號六筆」等語，更
    可證明買賣標的無明確權利來源，此事實應為原告所明知，故縱兩造間有買賣契
    約，亦因原告於契約成立時，知有權利瑕疵而不得要求被告負擔保之責。至原告
    契約無效之主張，被告認為違反誠信原則，且原告此部分之損害賠償請求權亦已
    罹於二年時效等語，資為抗辯。
二、原告主張兩造於八十二年四月一日訂立契約，由被告讓與系爭土地之耕作權予原
    告，約定價金四百二十萬元並已付清，惟系爭土地均為他人所有，被告無任何耕
    作權利之事實，業據提出讓渡書、讓渡契約、實測圖各一份、土地登記簿謄本四
    份為證，並為被告所不否認，復經本院依職權履勘現場及囑託台東縣台東地政事
    務所測量人員就系爭土地之位置、面積測量屬實，有勘驗筆錄及複丈成果圖附卷
    可稽，堪信為真實。又原告主張被告既無權利卻加以出賣，應負權利瑕疵擔保責
    任之事實，則為被告所否認，並抗辯稱系爭土地之耕作權係原告於八十一年七月
    三十一日介紹被告向訴外人顏文昌買受而簽訂讓渡契約，價金為一百七十萬元，
    當日被告即交付面額一百萬元之支票予訴外人顏文昌，因原告與訴外人蕭錦泉為
    仲介人，故在支票上背書；八十一年八月三日被告再匯尾款七十萬元加仲介費四
    萬元予原告。迨至八十二年三月間，原告再告知被告稱有人願以四百二十萬元購
    買系爭土地之耕作權，被告同意後，於八十二年四月一日收到訴外人即原告女婿
    黃賢隆自台東市信用合作社匯入被告甲○○台中中小企銀田中分行帳戶之四百二
    十萬元，並將系爭土地地上物點交予原告。八十九年六月初，原告前往被告住處
    稱訴外人張哲祥提起交還系爭土地之民事訴訟，因其手中無證據資料，請被告補
    簽讓渡書後，原告竟以此未註明日期之讓渡書為證據提起本件訴訟，是原告係以
    詐欺之行為使被告簽下讓渡書，爰撤銷之。原告於八十一年時既為系爭土地耕作
    權買賣之仲介人，應明知系爭土地上之權利是否有瑕疵，況被告與訴外人顏文昌
    間之讓渡契約上有關系爭土地之記載僅為「台東仁愛國小後面五百公尺河川地、
    台段編一二號六筆」等語，更可證明買賣標的無明確權利來源，此事實應為原告
    所明知，故縱兩造間有買賣契約，亦因原告於契約成立時，知有權利瑕疵而不得
    要求被告負擔保之責等語。
三、經查，被告所抗辯系爭土地之耕作權係其於八十一年七月三十一日向訴外人顏文
    昌以一百七十萬元之價金所買受之事實，有臺灣省政府糧食局申購稻穀聯、臺灣
    省臺東農田水利會征收單各一紙附卷可稽，並為原告所不否認，堪信為實在。再
    查，被告抗辯稱系爭土地之耕作權利嗣於八十二年四月間再讓與原告，並由訴外
    人即原告女婿黃賢隆匯款四百二十萬元予被告之事實，有匯款認證書暨申請書在
    卷可證，亦堪信為真實。次查，被告抗辯稱兩造所訂立未載明日期之讓渡書係八
    十九年六月間應原告所請而補簽之事實，為原告所自認在卷，同堪信為真實。又
    查，被告抗辯八十一年七月三十一日與訴外人顏文昌間之讓渡契約係經原告及訴
    外人蕭錦泉為仲介之事實，則為原告所否認。惟查，當時被告先交付予訴外人顏
    文昌之面額一百萬元支票上有原告及訴外人蕭錦泉之背書；八十一年八月三日被
    告又匯款七十四萬元予原告，原告就此自承係由其轉交買賣價金之尾款予訴外人
    顏文昌（見本院八十九年十一月十日言詞辯論筆錄），此有支票正、反面影本、
    入戶電匯通知單各一份在卷可證，則原告苟未為仲介，何須在事不關己之被告支
    票上背書？又買賣價金之尾款既僅有七十萬元，若非支付仲介費，被告何須多匯
    四萬元予原告？是本院認原告應於八十一年七月間為被告與訴外人顏文昌間之仲
    介人，對此買賣標的之權利有無瑕疵，應屬知之甚詳；況兩造所補簽之讓渡書中
    既有：「．．．雙方訂立條件，如民國八十一年七月三十一日所立有條件。．．
    ．」等語，足認原告對八十一年七月三十一日之讓渡契約內容及標的早已了然於
    心，則事後於八十四年間原告再向被告為同一買賣標的之承買，對原本有何權利
    瑕疵，更不能推為不知。末查，兩造之讓渡書所合意援用之八十一年七月三十一
    日被告與訴外人顏文昌讓渡契約條文第三條雖明訂：「本賣渡不動產承租權確係
    甲方（即指被告）開墾所有，若有發生來歷不明或糾葛不清及向他人抵押借款情
    事，甲方應負責理楚或清償，絕不得損及乙方任何權益。」等語，惟該條文中「
    開墾所有」係更正原打字之「合法所有」字樣，足見買賣雙方均知所謂權利是否
    確係合法存在尚須保留；且本地區荒地開墾常係開墾人只問開墾種植，不問有何
    權利或土地係何人所有（私人或國家），開墾後亦常將之買賣轉手，甚且轉至三
    、四手者有之，此為本院經驗上依職權審理訴訟事件所已知之事項，是本件兩造
    所買賣之系爭土地耕作權利，雖有不存在之瑕疵，惟審酌原告身為仲介人在先，
    復為買受人在後，及本地類此交易之習慣，原告對此權利不存在之瑕疵，應認已
    為明知，且依前述契約第三條之內容觀之，應係著重於「開墾所有」之文字部分
    ，而非指保證權利確係存在，是本院認該條約定尚不足以剝奪出賣人即被告不負
    擔保責任之利益。
四、按買受人於契約成立時，如有權利之瑕疵者，出賣人不負擔保之責。但契約另有
    訂定者，不在此限，民法第三百五十一條定有明文。綜右所述，原告於本件契約
    成立時，已知有權利不存在之瑕疵，契約就此復未另有訂定，則原告主張被告應
    負債務不履行之責任，即屬無理由。
五、除前述權利瑕疵之爭執外，原告另主張系爭土地之面積與約定不符等語。惟查，
    兩造對系爭土地之確實面積，並未約定以地政機關之測量為準，事實上，因兩造
    已知系爭土地之所有權係他人所有，自不可能請求地政機關為測量，則契約上之
    記載應僅有參考效果，況原告早於八十二年四月間即已為受讓，迄今數年之久，
    苟所耕作之土地非當初約定買賣之地，豈有毫不作聲之理；又本院至現場履勘時
    ，係依原告所指當初買賣之界線為測量依據，此有勘驗筆錄在卷可按，更足認原
    告所現耕作之土地與當初買受之土地同一，無面積短少之事實。此外，原告復未
    能證明被告有何違約情事，則原告依契約之約定，請求被告賠償違約金，亦無理
    由。
六、原告另主張本件兩造買賣標的若係單純占有，則契約無效，被告應負返還價金，
    回復原狀之義務。惟查，兩造契約第三條明文：「本賣渡不動產承租權．．．」
    等語；附註條件則明訂：「本件讓渡係．．．與耕作權利在內」；且原告亦自承
    ：「（問：兩份契約書內讓渡之標的有說不動產承租權、耕作權利、承耕權，則
    買賣之標的物究竟為何？）泛指一切可以合法耕種的權利」等語（見本院八十九
    年十一月二十四日言詞辯論筆錄），是堪認本件兩造讓渡即買賣之標的為權利，
    而非單純之占有，此不因原告明知有權利不存在之瑕疵而有不同，故原告此部分
    之主張，仍無理由。
七、從而，原告依民法債務不履行之損害賠償請求權、契約無效之回復原狀請求權、
    契約約定之違約金給付請求權，請求被告給付原告四百二十萬元及自八十二年四
    月一日起至清償日止，按年息百分之五計算之利息，為無理由，應予駁回。
八、本件原告之訴既經駁回，其假執行之聲請已失所附麗，應併駁回之。
九、本件事證已臻明確，兩造其餘攻擊防禦方法及舉證，核於判決之基礎及結果無影
    響，無庸一一論列，附此敘明。
據上論結，本件原告之訴為無理由，依民事訴訟法第七十八條，判決如主文。
中      華      民      國    九十    年    三    月      二十八      日
                                        臺灣臺東地方法院民事庭
~B法      官  張震武
右為正本係照原本作成
如對本判決上訴須於判決送達後廿日內向本院提出上訴狀
中      華      民      國    八十九    年     十一     月      九      日
~B法院書記官  徐宗賢
~FO
~T48
┌───────────────────────────────┐
│附表：                              八十九年度訴字第一六五號  │
├─┬──────┬──────┬──────┬────────┤
│編│坐落地號（均│占有面積    │土地地上物或│備    註        │
│號│為台東縣台東│（平方公尺）│現況        │                │
│  │市○○段）  │            │            │                │
├─┼──────┼──────┼──────┼────────┤
│一│第四之二二地│二一六      │雜草        │                │
│  │號          │            │            │                │
│  │            │            │            │                │
├─┼──────┼──────┼──────┼────────┤
│二│第四之八七地│八九        │雜草        │                │
│  │號          │            │            │                │
│  │            │            │            │                │
├─┼──────┼──────┼──────┼────────┤
│三│第四之三九地│一一七七    │香蕉園      │                │
│  │號          │            │            │                │
│  │            │            │            │                │
├─┼──────┼──────┼──────┼────────┤
│四│第四之九六五│二一○      │道路        │                │
│  │地號        │            │            │                │
│  │            │            │            │                │
├─┼──────┼──────┼──────┼────────┤
│五│第四之九六六│五一○      │道路        │                │
│  │地號        │            │            │                │
│  │            │            │            │                │
├─┼──────┼──────┼──────┼────────┤
│六│第四之九六七│九六七      │道路        │                │
│  │地號        │            │            │                │
│  │            │            │            │                │
├─┼──────┼──────┼──────┼────────┤
│七│國有未登錄地│三六四      │雜草        │                │
│  │            │            │            │                │
│  │            │            │            │                │
└─┴──────┴──────┴──────┴────────┘


司法院資訊處製作；財團法人民間司法改革基金會備份。
